臺灣高等法院刑事判決　　　　　　　94年度上更(二)字第40號
上　訴　人
即　被　告　甲○○
選任辯護人　李秋銘律師
　　　　　　黃金亮律師
上列上訴人因貪污治罪條例案件，不服臺灣宜蘭地方法院90年度
訴字第425 號，中華民國91年7 月9 日第一審判決（起訴案號：
臺灣宜蘭地方法院檢察署89年度偵字第1019號），提起上訴，經
判決後，由最高法院發回更審，本院判決如下：
    主  文
原判決關於甲○○部分撤銷。
甲○○連續依據法令從事公務之人員，對於違背職務之行為，收
受賄賂，處有期徒刑拾年貳月，褫奪公權伍年。所得財物新臺幣
玖萬元應予追繳沒收，如全部或一部無法追繳時，以其財產抵償
之。
    事  實
一、甲○○係臺灣宜蘭監獄戒護科管理員，係依據法令從事於公
    務之人員，而戒護科掌理之事項，依當時監獄組織條例第7
    條之規定（現修改為監獄組織通則第7 條）定之。緣乙○○
    前因公共危險等案件，經臺灣臺北地方法院判處有期徒刑4
    年，嗣經本院及最高法院均駁回上訴確定；又因竊盜案件，
    經臺灣臺北地方法院判處有期徒刑6 月，二案經本院定應執
    行刑為有期徒刑4 年2 月；復因違反懲治盜匪條例案件，經
    撤銷假釋，應執行殘刑有期徒刑4 年3 月又22日，二者接續
    執行有期徒刑8 年5 月又22日（刑期自民國〈下同〉84年11
    月20日至93年5 月12日，縮刑期滿日期為92年12月18日），
    而於86年9 月23日進入臺灣宜蘭監獄「義二舍」執行，至89
    年3 月27日因縮短刑期假釋出監，甲○○因而與乙○○結識
    。乙○○於宜蘭監獄執行中為便於取得菸、酒、檳榔、金錢
    等物，經甲○○應允，為其購買並夾帶入監，乃基於對於依
    據法令執行職務之公務人員關於違背職務之行為交付賄賂之
    概括犯意行賄（業經原審判處行賄罪免刑確定），而甲○○
    明知依據監獄行刑法第47條第1 項規定「受刑人禁用菸酒。
    但受刑人年滿18歲者，得許於指定之時間、處所吸菸」，而
    宜蘭監獄規定每日准許攜帶香菸1 包進入戒護區，又依「法
    務部所屬監獄、看守所、少年輔育院、少年觀護所查禁違禁
    品項目表」之規定，酒類、檳榔均為違禁品，受刑人禁用，
    甲○○自不得違反上開規定，利用職務之便，違反規定攜帶
    香煙及禁用之酒類、檳榔等物品。詎甲○○竟基於違背職務
    收受賄賂之概括犯意，應允夾帶前開物品入監，收受上開受
    刑人乙○○交付之賄賂，並違反上開規定及「監所管理人員
    服勤應行注意事項」第13條「不得為收容人傳遞訊息、金錢
    或其他違禁品」之規定，夾帶金錢入監並代為購買前述物品
    。甲○○乃提供其不知情之友人黃淑美於花蓮郵局第19支局
    開立之第120052之3 帳號及其在宜蘭縣蘇澳鎮新城里新昌新
    村9 號住處，以供乙○○匯款之用。乙○○乃委託不知交付
    賄賂之兄長曾俊賢自其子曾志源名義設於聯邦商業銀行開立
    之帳號000000000000號帳戶內，提領如附表1 所列之款項於
    附表1 所列之時間，或以入戶匯款匯入黃淑美帳戶內或以郵
    政匯票寄至甲○○上開住處，或寄至不知交付賄賂之李錦福
    零件加工），由甲○○聯絡約定地點拿取匯款後，而於取得
    匯款後不詳時日，自匯款中分別扣除2 萬元或1 萬元作為賄
    款共計9 萬元，餘則於不詳時日夾帶入監並依乙○○之指示
    購物再攜帶入監交付（均詳如附表1 所示）。嗣乙○○於89
    年3 月27日假釋出監後，因甲○○另有向其借款（詳見後述
    ），經催討返還不遂，而於89年4 月3 日犯罪未被發覺前，
    主動以電話向臺灣宜蘭監獄告發，並於89年4 月5 日至法務
    部調查局宜蘭縣調查站向有偵查犯罪權限之人自首，並表示
    願意接受裁判。甲○○亦因此為臺灣宜蘭監獄記一大過處分
    ，而於89年4 月6 日自行離職。
二、案經法務部調查局宜蘭縣調查站移送臺灣宜蘭地方法院檢察
    署檢察官偵查起訴。
    理  由
一、訊據被告甲○○固坦承有收到附表1 編號1 至4 款項之事實
    不諱，惟矢口否認有何違背職務收受賄賂犯行，辯稱：伊雖
    曾收到乙○○委由曾俊賢於88年11月1 日、12月20日、12月
    28日所匯款各5 萬元、89年3 月10日匯款之4 萬元，並經乙
    ○○要求伊將上開款項夾帶入監，但依規定監所管理員不能
    替人犯攜帶東西入監，伊將此情告知乙○○後，得乙○○同
    意暫將款項交由伊保管，嗣因伊對外負債曾向乙○○開口借
    錢，而上開款項因無法夾帶進入監獄，乙○○遂同意將該款
    項借其使用。又監所管理員則須經全身檢查才能夠進入人犯
    戒護區，而與監獄簽約之廠商進入監獄，只要抽檢即可，故
    乙○○若要夾帶金錢或其他物品入監，委託廠商當更容易，
    實無委其夾帶之必要。另就附表1 編號5 所示88年9 月22日
    乙○○委由李錦福交付之5 萬元，伊並未收到，且亦不知李
    錦福係何人云云。
二、經查：
（一）被告自87年5 月間擔任臺灣宜蘭監獄戒護科員，有公務人
      員履歷表在卷可稽（見偵字第1019號卷第6 頁至第12頁）
      ，為依據法令從事公務之人員。而同案被告乙○○前因公
      共危險等案件，為臺灣臺北地方法院判處有期徒刑4 年，
      嗣經本院及最高法院均駁回上訴確定；又因竊盜案件，經
      臺灣臺北地方法院判處有期徒刑6 月，二案經本院定應執
      行刑為有期徒刑4 年2 月；復因違反懲治盜匪條例案件，
      經撤銷假釋，應執行殘刑有期徒刑4 年3 月又22日，二者
      接續執行有期徒刑8 年5 月又22日（刑期自84年11月20日
      至93年5 月12日，縮刑期滿日期為92年12月18日），而於
      86年9 月23日進入臺灣宜蘭監獄「義二舍」執行，至89年
      3 月27日因縮短刑期假釋出監，亦有臺灣高等法院檢察署
      刑案紀錄簡覆表、本院被告全國前案紀錄表及受刑人身分
      簿等件（見偵字第1019號卷第13頁）在卷足憑。
（二）被告甲○○多次提供香菸、檳榔等物品，及於88年及89年
      農曆過年期間，數度提供酒類等物品以供當時正於所轄臺
      灣宜蘭監獄「義二舍」服刑之受刑人即乙○○施用等情，
      業據乙○○於調查局訊問中（見偵字第1771號卷第13頁、
      第17頁；偵字第1019號卷第92頁、第135 頁反面）及原審
      審理中（見原審卷第211 頁、第212 頁、第213 頁、第25
      1 頁、第254 頁、第255 頁、第283 頁）均供承不諱，並
      經證人即當時與乙○○於同一舍房服刑之受刑人蔣新龍證
      證屬實（見偵字第1771號卷第117 頁反面）。又乙○○曾
      於88年2 月26日委由其兄曾俊賢匯寄13萬元匯票至群懋公
      司負責人許吉忠帳戶，再由該公司職員林申東夾帶進入交
      付乙○○，乙○○乃將上開款項交付甲○○，委請甲○○
      以前述款項購買物品等情，復據證人許吉忠（見偵字第10
      19號卷第65頁反面、第142 頁；原審卷第70頁、第256 頁
      ）、證人即許吉忠之妻亦為群懋公司會計吳玉瑜（見偵字
      第1019號卷第48頁反面）、證人林申東（見偵字第1019號
      卷第68頁、第145 頁）證述屬實，並有88年2 月6 日由曾
      俊賢匯款許吉忠13萬元之郵政國內匯款執據在卷可憑（見
      偵字第1019號卷第100 頁；偵字第1771號卷第58頁）。被
      告於案發之初，在其任職之監獄內基於自由意志下所繕寫
      之報告中亦自承曾陸陸續續帶給乙○○檳榔、香菸、酒類
      （只有2 次在過年的時候）等語（見偵字第1019號偵卷第
      16頁），足以佐證乙○○所指上情屬實。
（三）雖被告嗣否認前述報告內容之真實性，並稱係科長要伊寫
      自白書及辭職書，以為離職後就可沒事云云。然證人即該
      監戒護科科長陳錫樑在原審調查中證稱：當時是因為乙○
      ○打電話到戒護科，說與被告有糾紛，被告欠錢未還。其
      因認此事涉有不法，便找被告到戒護科說明與乙○○債務
      糾紛之始末，並會同政風人員叫被告寫書面報告，前後時
      間大約有6 小時。其等沒有干擾被告，被告全程行動自由
      ，都是讓被告自己寫，寫的時候其等未在被告旁邊等語（
      見偵字第1019號卷第178 頁反面至第179 頁；原審卷第24
      8 頁至第249 頁），且被告嗣亦於原審自承在政風室所言
      是事實、訪談紀錄也是事實（見原審卷第281 頁）。足認
      被告於其任職之監獄內所製作之自白書，應與事實大致相
      符，是被告辯稱撰寫前開報告書非出於真意云云，顯不可
      採。
（四）再經被告同意由法務部調查局對其為測謊鑑定（見偵字第
      1771號卷第5 頁反面），就「1.其未替乙○○夾帶違禁品
      ，2.其未替乙○○夾帶金錢，3.其未從中獲金錢利益」之
      測試結果呈情緒波動反應，認係說謊等情，有該局89年6
      月17日（八九）陸（三）字第89130076號鑑定通知書暨測
      謊過程資料各1 件附卷可參（見偵字第1771號卷第8 頁至
      第11頁、第51頁）。而測謊鑑定，係依一般人在說謊時，
      會產生遲疑、緊張、恐懼、不安等心理波動現象，乃以科
      學方法，由鑑定人利用測謊儀器，將受測者之上開情緒波
      動反應情形加以紀錄，用以分析判斷受測者之供述是否違
      反其內心之真意而屬虛偽不實。故測謊鑑定，倘鑑定人具
      備專業之知識技能，復基於保障緘默權而事先獲得受測者
      之同意，所使用之測謊儀器及其測試之問題與方法又具專
      業可靠性時，該測謊結果，如就有利之供述，經鑑定人分
      析判斷有不實之情緒波動反應，依補強性法則，雖不得作
      為有罪判決之唯一證據，但非無證據能力，仍得供裁判之
      佐證（最高法院88年度台上字第2936號判決亦同此意旨）
      。而法務部調查局為國內具專業可靠性之鑑定單位，測謊
      復經被告同意，則經該局採控制問題法之鑑定方式，其鑑
      定結果自具參考價值。益徵被告係利用職務之便，夾帶香
      菸、檳榔及酒類入戒護區供受刑人乙○○施用之情，堪予
      認定。依監獄行刑法第47條第1 項規定：「受刑人禁用菸
      酒。但受刑人年滿18歲者，得許於指定之時間、處所吸菸
      」。又臺灣宜蘭監獄91年2 月26日宜監德戒字第09100106
      82號函稱：「本監管理員有吸煙者，每天准許攜帶香菸1
      包進入戒護區，檳榔、酒類則嚴禁攜入戒護區」（見原審
      卷第170 頁至171 頁）。又「法務部所屬監獄、看守所、
      少年輔育院、少年觀護所查禁違禁品項目表」規定，酒類
      及檳榔均為違禁品，受刑人不得食用，有該項目表存卷可
      查（見偵字第1771號卷第78頁）。證人即宜蘭監獄戒護科
      長陳錫樑證稱：香煙是定點定時供給，1 天限10支，人犯
      可填寫請購單申請購買香煙，酒及檳榔則完全禁止（見原
      審卷第249 頁）。則依乙○○及蔣新龍前揭所述，被告顯
      然利用職務之便，未依受刑人申購程序，以不合法之方式
      夾帶香菸及夾帶監獄內違禁品檳榔、酒類等入戒護區給受
      刑人乙○○。又依監獄行刑法第69條第1 項規定：「受刑
      人攜帶或由監外送入之財物經檢查後，由監獄代為保管」
      ，且依監所管理人員服勤應行注意事項第13條規定：「不
      得為收容人傳遞訊息、金錢或其他違禁品」，被告所為自
      違上開規定。
（五）又乙○○於調查時雖曾供稱：伊於88年農曆年，在工作之
      第九工廠，曾請求另1 名管理員吳再書幫忙夾帶煙酒、煙
      酒等違禁物遭拒，吳再書乃建議伊找被告幫忙夾帶，伊便
      向被告詢問，被告即一口答應等語（見偵字第1771號卷第
      13頁），惟為證人吳再書於本院前審訊問時否認其事（見
      本院上訴審卷第57頁），然證人吳再書或係因時間久遠，
      已不復記憶、或為避免有介紹被告替受刑人夾帶違禁物之
      嫌疑，或故為迴護被告，而有前開證詞，惟此僅為乙○○
      為何找尋被告夾帶物品之源由，與被告事後是否確有為曾
      良夾帶違禁物，並無直接關連，自不能因證人吳再書未能
      證明其事，即謂乙○○所言，均不可採。
（六）再被告有收到附表1 編號1 至4 所示款項一節，業據被告
      供承無訛，並經同案被告乙○○供明在卷，復經證人曾俊
      賢、黃淑美供證屬實，且有被告親自書寫之黃淑美帳號便
      條紙1 紙（見偵字第1771號卷第50頁）、各筆郵政國內匯
      款執據（見偵字第1771號卷第53頁、第55頁至第57頁）、
      曾志源聯邦商業銀行前揭帳戶存摺明細（見偵字第1771號
      卷第66頁至第69頁）、黃淑美前揭帳戶郵政存簿儲金每日
      活動戶存提詳情表（見偵字第1771號卷第70頁）及乙○○
      88年12月19日寄給曾俊賢委請匯款5 萬元之信件（見原審
      卷第115 頁）等影本在卷可稽。受刑人乙○○委請不知情
      之曾俊賢於88年9 月22日依其指示匯款5 萬元至群懋公司
      不知情之員工李錦福，由甲○○向李錦福約定拿取匯款後
      ，先扣除1 萬元為代價，餘款4 萬元則夾帶入監交付乙○
      ○，而收受1 萬元之賄賂等情（附表1 編號5 ），亦經證
      人李錦福於調查（見偵字第1019號卷第44頁及其反面）、
      偵查（見偵字第1771號卷第100 頁反面）及原審（見原審
      卷第71頁、第253 頁）中證述綦詳，並經同案被告乙○○
      供承無訛（見偵字第1019號卷第88頁反面、第89頁），且
      有郵政國內匯款執據附卷可憑（見偵字第1019號卷第99頁
      ）。雖被告否認收到上開款項，並稱證人李錦福與受刑人
      乙○○可以接觸，無須經由被告轉手即可將現金交予乙○
      ○云云，然如前述，依監獄行刑法第69條第1 項規定：「
      受刑人攜帶或由監外送入之財物，經檢查後，由監獄代為
      保管。受刑人之金錢及物品保管辦法，由法務部定之。」
      法務部因而制定受刑人金錢及物品保管辦法，是證人李錦
      福縱因工作關係可與受刑人乙○○接觸，惟其在監獄外將
      前開金錢交由被告轉交乙○○，自比親自進入監獄將現金
      交予乙○○風險較小，且其一但被查獲，除違反前揭監獄
      行刑法等相關規定外，並可能影響其公司與獄方之合作關
      係或其本人之工作，其自無甘冒此風險之必要。再證人李
      錦福與被告並無嫌隙，衡情並無甘冒偽證罪而誣陷被告之
      理。而乙○○於原審訊問時仍明確指稱：此筆錢是被告經
      李錦福聯絡以後交付，且其本人確實有收到上開轉交之款
      項（見原審卷第252 頁、第280 頁至281 頁），又乙○○
      嗣雖一度改稱：錢係證人李錦福直接交給伊，未透過被告
      云云（見原審卷第255 頁），要屬事後迴護之詞，不足採
      信。再徵之乙○○供述行賄上情，本身亦涉有刑責，縱與
      被告有債務糾紛，亦無蓄意誣指被告收受賄賂而陷己身不
      利之必要，實堪認定被告確有自李錦福收受前述款項。
（七）雖被告辯稱附表1 編號1 至4 之4 筆款項，係乙○○匯款
      請其夾帶入監，但因其不能夠帶進去，始經乙○○同意作
      為借款云云。然乙○○於調查中已明確供述：伊支付金錢
      予被告，係為維持被告為伊攜帶違禁品之關係；監獄內每
      個受刑人皆開立一個專戶，但該專戶內之金錢係購買日用
      品等物，並由獄方直接扣帳，不得提供現金，故伊在監期
      間需使用金錢，遂託人將金錢帶入監獄，並置於伊所管理
      之庫房內等語（見偵字第1771號卷第18頁及其反面）。且
      乙○○先後於88年9 月22日、11月1 日、12月20日、12月
      28日、89年3 月10日數度匯款委請被告夾帶入監，若被告
      早已告知乙○○不得夾帶金錢入監，乙○○又何必多次匯
      款請求夾帶，此顯非合於情理。又特約廠商員工進出監所
      雖與受刑人接觸頻繁，亦可藉此為受刑人夾帶物品或金錢
      ，然在監獄內購買物品須經一定程序，所購物品種類及數
      量亦受有限制，受刑人在監獄內縱經廠商夾帶取得金錢，
      如未有管道購買物品，則夾帶金錢進入即無任何意義。是
      受刑人乙○○與身為管理員之被告建立關係，俾夾帶之金
      錢能夠有所用途，自有其必要。而被告既能夠攜帶菸酒檳
      榔等物品予乙○○，自亦能夠夾帶金錢，而乙○○因被告
      協助夾帶金錢亦可不經由填單代購程序而便於委請被告購
      買所欲之物品，因而由被告夾帶入監並給予被告相對代價
      自有其合理性及必要性。
（八）有關被告於附表1 編號1 至4 每次收受賄賂之金額，乙○
      ○於89年5 月29日調查中已詳為指稱：88年11月1 日5 萬
      元之匯款，被告兌領該筆款項後，將其中3 萬元夾帶予伊
      ，另剩餘之款項2 萬元即作為被告夾帶之報酬；88年12月
      20日、12月28日金額各為5 萬元之匯款，被告分別領取該
      2 筆款項後，每次即將部分款項3 萬元夾帶進入監獄予伊
      ，其餘2 萬元作為被告幫忙夾帶金錢進入監獄之報酬；89
      年3 月10日4 萬元之匯票，如同前述，亦係由被告幫伊夾
      帶2 萬元入監獄，其餘2 萬元作為被告幫忙夾帶金錢之報
      酬等語（見偵字第1019號卷第87頁反面、第88頁及其反面
      ），顯見此4 次夾帶金錢入監之行為，被告每次均收受2
      萬元作為夾帶之對價。又雖乙○○於89年4 月10日調查時
      曾供稱：伊每次委請被告攜帶違禁品入監之代價為5 千元
      至3 萬元不等云云（見偵字第1771號卷第17頁反面），惟
      乙○○該次供述主要係針對被告為其攜帶香煙、酒類、檳
      榔及安眠藥等違禁物之報酬，與本院認定被告為乙○○夾
      帶金錢入監之對價，尚有不同；且乙○○於89年4 月10日
      調查時之此部分供述內容，甚為簡略，亦未如同年5 月29
      日就被告如何夾帶金錢入監之過程及對價之供詞明確；再
      除乙○○於89年4 月10日供述被告為其攜帶香煙等違禁物
      入監，有支付5 千元至3 萬元不等之對價之供詞外，別無
      其他積極證據足以證明該部分事實，而此有支付對價攜帶
      違禁物部分之事實，亦未據公訴人起訴，是乙○○於89年
      4 月10日前開供述，為本院所不採。再言，乙○○嗣於原
      審訊問時，雖陳稱：被告為其攜帶金錢入監確實有扣款，
      但不見得全部作為報酬，有部分作為報酬，有部分會拿去
      買東西，因伊之血壓有問題，而且經常耳鳴，所以被告會
      幫伊買一些血壓器、耳溫槍，還有酒類、檳榔等語（見原
      審卷第210 頁至第211 頁）；伊在節慶之時，有與其兄曾
      俊賢通電話，並確認曾俊賢是否有匯出前開款項，伊確實
      都有收到前開款項，但被告並未將匯款全額均交給伊，伊
      有告知被告可以保留部分款項作為伊日後購買物品之用，
      且被告可以先自由使用，伊並非每次均給被告2 萬元，有
      時給3 萬元，有時給2 萬元、5 千元、1 千元不等，也有
      時分文未給，惟正確之金額伊已忘記，前開4 次夾帶的19
      萬中，伊扣給被告之錢就有10幾萬，不是每次均給2 萬元
      」等語（見原審卷第253 頁至254 頁）；夾帶金錢之代價
      ，不能算是借款，扣了幾次伊忘了，從李錦福那裡轉進的
      5 萬元，被告扣除1 萬元是事實等語（見原審卷第280 頁
      ）；伊之前稱沒有扣款，是因部分款項放在被告身上，請
      被告代買東西，所謂扣款，並不包含代買東西部分等語（
      見原審卷第287 頁），對於究竟交付被告多少元夾帶物品
      及金錢之代價？被告所扣款項是用來幫忙乙○○購買物品
      還是作為被告代價？先後供述不一，惟本院認乙○○於調
      查局89年5 月29日調查時，距案發時間較接近，記憶較為
      清晰，而於原審訊問時已距案發時近3 年，難期其有完整
      之記憶，且其亦自承記憶已有模糊，業如前述，是其於原
      審歷次訊問時之供詞，顯係因時間久遠記憶有所混淆，甚
      且陳述未臻完足，致有先後不一之情形，應以其於調查局
      89年5 月29日調查時之供詞，較為可採。
（九）被告雖另辯稱管理員進入戒護區要檢身，而其職務主要不
      是在義二舍當班，根本不可能夾帶金錢或其他物品給受刑
      人乙○○云云。然查：
    (1)乙○○堅稱被告確有夾帶金錢及其他物品，並於原審供述
      ：伊確實有收到錢，不然酒類如何帶進來，而且被告確實
      有親手將錢交給伊；被告於訊問時承認在戒護時有拿香煙
      給伊，既可以拿香煙，就有辦法拿錢等語（見原審卷第25
      3 頁、第254 頁）；被告並有夾帶紅酒、檳榔等物品給伊
      ，這些不是小東西之物品既能夾帶，何以不可夾帶金錢等
      語（見原審卷第283 頁）。
    (2)雖依臺灣宜蘭監獄91年2 月26日宜監德戒字第0910010628
      號函稱：「管理員進入戒護區需自動接受檢查，並由本監
      派員擔任檢查勤務，如對受檢查者，故意為不適當之檢查
      時，應依情節輕重，予以議處」；「非值勤人員不得進入
      與勤務無關之處所」（見原審卷第170 頁至第171 頁）。
      又依該監獄91年10月4 日宜監宏戒字第0910013481號函稱
      ：「依規定值勤人員『除經長官許可或有正當理由外，不
      得進入與勤務無關之處所』，違者經查獲依規定懲處」；
      「管理員進入非屬自己勤務範圍內之舍房、工場，值勤之
      舍房、工場管理員自可依前項規定予登記於舍房、工場值
      勤日誌簿陳報」（見本院上訴審卷第30頁）。又依臺灣宜
      蘭監獄91年10月4 日宜監宏戒字第0910013481函稱：依「
      舍房勤務交接簿」及「戒護科勤務配置表」，自87年12月
      至至89年3 月間，被告曾於88年2 月13日、6 月23日、8
      月8 日、8 月28日、9 月5 日、9 月25日、10月3 日及10
      月23日共8 次進入義二舍值勤舍房勤務（見本院前上訴審
      卷第30頁），並有各該「舍房勤務交接簿」及上開期間「
      戒護科勤務配置表」在卷足參，與附款1 所示匯款日期，
      雖不相符。又依臺灣宜蘭監獄91年10月28日宜監宏戒字第
      0910013749號函稱：「經戒護科查閱87年12月至89年3 月
      止之『宜蘭監獄第九工場日記』，確無前管理員甲○○進
      入第九工場之紀錄」（見本院上訴審卷第70頁），臺灣宜
      蘭監獄91年10月4 日宜監宏戒字第0910013481號函亦稱：
      查無被告負責第九工場戒護勤務（見本院上訴審卷第30頁
      ）。證人吳再書亦稱：其未看過被告進入第九工場，進入
      第九工場一定要登記等語（見本院上訴審卷第55頁、第56
      頁）。惟證人陳錫樑於原審供認：在監所內，人犯活動的
      範圍都算是戒護區，在戒護區內，管理員與受刑人有直接
      接觸的機會。因為畢竟管理員是同仁，不可能24小時限制
      他的自由，搜身的部分因為是同仁，不可能徹底搜身等語
      （見原審卷第249 頁至第250 頁），並於本院前審說明進
      入戒護區檢查之情形為：上班時先經過「中門」，初步檢
      查身體，看有無夾帶不該帶的東西，例如酒、刀械、槍枝
      等，金錢則依規定要自行放入保管櫃，在中門沒有規定要
      檢查金錢，然後經過「管制口」要再檢查，如要進入戒護
      區還要經過「電檢站」檢查，故進入戒護區○○○ 道檢身
      關卡。在中門沒有規定要檢查金錢，在電檢站才檢查個人
      攜帶物品。但因係同仁上班，不可能像對犯人一樣徹底檢
      查，且上班人數那麼多，如徹底檢查會花費很長的時間。
      標準的檢身應要將口袋掏出、褲管拉高、帽子取下，通常
      都不會要求同仁掏口袋，除非外觀鼓鼓的發現可疑，才會
      進一步檢查。同仁如進入非屬自己勤務範圍之舍房、工場
      ，該舍房、工場值勤人員如果認真的話，會登記在值勤日
      誌簿，一般也不會再對該名同仁進行檢查，除非顯然可疑
      等語（見本院上訴審卷第52頁至第54頁）。可見管理員進
      入戒護區內與受刑人接觸時，並未經過徹底檢查，且未必
      均在值勤日誌簿登記，其夾帶金錢或違禁品入內交付受刑
      人之情形，自有可能。證人陳錫樑又證稱：進入舍房只須
      通用鎖，每個管理員都有一把通用鎖等語（見本院上訴審
      卷第56頁）；另證人即該監獄管理員張耀文亦證稱：舍房
      通道門為通用鎖，晚上值勤時只有上該通用鎖一道而已，
      其他同仁只要開該通用鎖即可以進入等語（見本院前審卷
      第91頁、第92頁）；即被告亦自承：通道二邊為舍房，每
      位管理員均有鑰匙（見本院上訴審卷第92頁）。則被告於
      非在義二舍當班值勤時，亦得使用通用鎖進入舍房。至證
      人張耀文雖證稱：依規定非值勤人員進入舍房時，要經過
      科員之同意（見本院上訴審卷第91頁），然被告既可進入
      ，即不一定會依照規定辦理，不得據此而認被告無進入舍
      房。且被告雖在義二舍值勤之日數不多，然既有進入舍房
      之可能，前揭乙○○所指夾帶金錢及煙、酒、檳榔等物，
      自非無可能。況被告與乙○○若無頻繁接觸，被告與乙○
      ○理應不熟識，被告如何開口向乙○○借錢？被告又如何
      將其女友黃淑美郵局帳戶及其住處告知乙○○，以便乙○
      ○委請其兄曾俊賢依指示匯款。再衡之常情，被告為乙○
      ○攜帶金錢、檳榔等物，已屬違背職務，亦不符合監獄管
      理之行為，當知如何私下接觸以避人耳目，是證人蔣新龍
      嗣於偵查中供稱未見乙○○拿錢請被告購買酒菜；證人張
      振榮、張耀文供稱在義二舍值勤時未見被告進入舍房各情
      ，亦無從遽為被告有利之認定。
（十）綜上所述，本件事證明確，被告所辯無非事後飾詞卸責，
      不足採信，其犯行堪以認定，應依法論科。
三、被告任職臺灣宜蘭監獄戒護科管理員，依當時監獄組織條例
    （已於91年1 月30日修正為監獄組織通則）第7 條之規定：
    「戒護科掌理左列事項：一、關於受刑人之戒護及監獄之戒
    備事項。二、關於門戶鎖鑰管理事項。三、關於管理員之訓
    練及勤務分配事項。四、關於武器、戒具、消防器之使用、
    練習及保管事項。五、關於受刑人飲食、衣著、臥具、用品
    之分給、保管事項。六、關於衛生清潔事務之執行事項。七
    、關於受刑人之行為狀況考察事項。八、關於接見、發受書
    信及送入物品之處理事項。九、關於監舍、工廠之查察、管
    理及身體、物品搜檢事項。十、關於受刑人賞罰之執行事項
    。十一、關於受刑人解送及脫逃者追捕事項。十二、其他有
    關戒護事項」，復參前揭監獄行刑法第69條第1 項、監所管
    理人員服勤應行注意事項第13條之規定，被告依其職務，自
    不得為收容人傳遞訊息、金錢或其他違禁品，本件所為自係
    違背職務之行為。而被告對於違背職務之行為收受賄賂，係
    犯貪污治罪條例第4 條第1 項第5 款之依據法令從事公務之
    人員，對於違背職務之行為，收受賄賂罪（貪污治罪條例於
    90年11月7日、92年1月15日修正時，此條均未修正，並無比
    較新舊法之問題）。被告利用不知情之黃淑美以其帳戶收受
    賄賂，為間接正犯。被告先後多次犯行，時間緊接、方法相
    同、犯罪構成要件相同，顯係基於概括之犯意反覆為之，應
    依連續犯之規定論以一罪，並加重其刑。
四、原審予以論罪科刑，固非無見。惟查：（一）被告於附表2
    所收受款項，係向同案被告乙○○借貸，並非夾帶物品、金
    錢之對價，雖未計算借款利息，然尚難認係收受賄賂。原判
    決認為被告收受無償貸款相當於利息部分，應以法定週年利
    率百分之5 計算利息，亦屬賄賂之一部分，尚有未洽（詳見
    後述）。（二）原判決認定於附表1 編號1 至4 各次，乙○
    ○每次交付1 千元至3 萬元不等之款項，扣除被告代購物品
    之餘款則屬被告違規夾帶之代價。惟為何購物餘款即被告所
    收受賄賂合計共8萬元，理由中並未明確說明認定之依據。
    （三）原判決於理由欄認定被告違背職務之行為包括夾帶金
    錢及物品，然原判決事實欄僅記載「購物餘款則由甲○○收
    受供作夾帶『金錢』之代價」，事實與理由之記載不相一致
    。（四）原判決漏未論就被告利用不知情之黃淑美成立間接
    正犯，均有未合。被告上訴意旨，仍執前詞，否認犯罪，固
    無理由，惟原判決既有前揭可議，自應由本院就被告甲○○
    部分予以撤銷改判。爰審酌被告身為臺灣宜蘭監獄管理員，
    身負管理教化刑事被告及受刑人之責，竟未能廉潔自持，罔
    顧監所管理規定，長期為受刑人夾帶金錢及物品，違背職務
    收受賄賂，破壞監獄管理風紀，不僅破壞國家公務員形象，
    並使監所管理教化之功能蕩然無存，淪為刑事被告及受刑人
    再犯罪之溫床，漠視國家法令尊嚴，情節非輕，並其素行、
    犯罪後態度等一切情狀，改量處如主文第2 項所示之刑，並
    依法宣告褫奪公權。至所收取之賄賂9 萬元，屬其犯貪污治
    罪條例第4 條第1 項第5 款之所得財物，應依同條例第10條
    第1 項之規定追繳沒收之，如全部或一部無法追繳時，以其
    財產抵償之。
五、公訴意旨另以：被告違背職務提供菸、酒、檳榔與受刑人乙
    ○○，並於88年3 月間即以對外欠款甚多為由，向乙○○借
    款40萬元（如附表2 所示），並私下交付記載不知情之友人
    黃淑美花蓮郵局前揭帳號之紙條予乙○○供作匯款之用，且
    未約定利息及清償期，依臺灣銀行消費性貸款牌告利率計算
    ，可得3 萬1999元之不正利益，此部分亦涉有貪污治罪條例
    第4 條第1 項第5 款之罪嫌云云。惟查：
（一）有關向乙○○借貸前揭款項之事實，業據被告坦承不諱，
      並經同案被告乙○○指明在卷，復經證人曾俊賢、黃淑美
      證述屬實，且有曾志源、黃淑美前開帳戶於88年4 月1 日
      及88年12月13日中30萬元及10萬元之交易紀錄、郵政國內
      匯款執據（見偵字第1771號卷第52頁、第54頁）及乙○○
      88年3 月29日寄給曾俊賢委請匯款30萬元（見原審卷第11
      8 頁至第120 頁）、同年12月10日委請匯款10萬元（見原
      審卷第107 頁至第108 頁）等影本在卷可稽。而被告與乙
      ○○間就上開借款未約定利息及清償期一節，亦據2 人於
      調查局訊問及原審供述屬實，已堪認定。
（二）被告於上開借貸後，雖於乙○○出監時未及時清償，惟經
      乙○○催討，確已清償乙○○部分款項，經乙○○是認在
      卷，已如前述。而以信用卡刷卡部分，亦經台新銀行信用
      卡事業處91年12月25日台新信卡字第910360號函附被告信
      用卡89年4 月消費明細金額達11萬2332元（見本院上訴審
      卷第120 頁、第123 頁），與乙○○所述以信用卡刷卡消
      費以代清償之金額12萬元相近，益見上開款項確如被告及
      乙○○所述係屬借貸無訛。
（三）雖被告前於政風室談話紀錄中供稱：其與乙○○間之借貸
      並無計算利息，且乙○○表示要與伊交朋友，出監後此筆
      款項亦可以不還云云（見偵字第1019號偵查卷第22頁）。
      而乙○○亦曾稱：被告每次夾帶違禁品予伊後，即會表示
      因手頭拮据，希望我能夠借貸金錢予他，伊大多會同意；
      伊曾向被告表示本身資金不甚寬裕，無法全數支付，但被
      告隨即表示日後將不方便幫伊夾帶違禁品等語（見偵字第
      1771號卷第19頁）。然上開借款業據乙○○於出監後向被
      告催討，可見並非不必清償，而乙○○為維持與被告前述
      夾帶金錢、物品之關係同意借貸，亦不過屬其借貸之動機
      ，且已另支付被告夾帶之代價，此部分實難認與違背職務
      夾帶有何關係。至乙○○同意不收取利息，衡諸一般私人
      間借貸亦未必均計算利息，尚難因此即認無償借貸亦與違
      背職務夾帶有對價關係。
（四）綜上說明，尚難認被告此部分有何違背職務上行為收受不
      正利益犯行，此外復查無其他積極證據足資證明其有何此
      部分犯行，自屬不能證明其此部分犯罪。惟公訴人既認此
      部分行為與前揭論罪科刑部分，有連續犯之裁判上一罪關
      係，爰不另為無罪之諭知。
據上論斷，應依刑事訴訟法第369 條第1 項前段、第364 條、第
299 條第1 項前段、貪污治罪條例第2 條前段、第4 條第1 項第
5 款、第10條第1 項、第2 項、第17條、第19條、刑法第11條、
第56條、第37條第2 項，判決如主文。
本案經檢察官曾忠己到庭執行職務。
中　　華　　民　　國　　94　　年　　4 　　月　　27　　日
　　　　　　　　　刑事第四庭    審判長法　官  許增男
　　　　　　　　　　　　　　　　　    法　官  周煙平
　　　　　　　 　 　　　　　　　　　　法　官  謝靜恒
以上正本證明與原本無異。
如不服本判決，應於收受送達後十日內向本院提出上訴書狀，其
未敘述上訴之理由者並得於提起上訴後十日內向本院補提理由書
（均須按他造當事人之人數附繕本）。
                                      書記官  魏淑娟
中　　華　　民　　國　　94　　年　　4 　　月　　27　　日
附錄：本案論罪科刑法條全文
貪污治罪條例第4 條第1 項第5 款
有下列行為之一者，處無期徒刑或10年以上有期徒刑，得併科新
台幣1 億元以下罰金：
五、對於違背職務之行為，要求、期約或收受賄賂或其他不正利
    益者。
附表一
┌─┬────┬───────┬────┬───────┬───────┐
│編│日  期  │    金   額   │ 匯款人 │  受  款  人  │ 備        註 │
│號│        │ （新台幣）   │        │              │              │
├─┼────┼───────┼────┼───────┼───────┤
│1 │88年11月│5 萬元        │ 曾俊賢 │甲○○住處    │甲○○夾帶入監│
│  │1 日    │              │        │              │時扣下2 萬元供│
│  │        │              │        │              │作賄賂        │
├─┼────┼───────┼────┼───────┼───────┤
│2 │88年12月│5 萬元        │ 曾俊賢 │黃淑美（花蓮第│同前          │
│  │20日    │              │        │19支郵局）    │              │
├─┼────┼───────┼────┼───────┼───────┤
│3 │88年12月│5 萬元        │ 曾俊賢 │同前          │同前          │
│  │28日    │              │        │              │              │
├─┼────┼───────┼────┼───────┼───────┤
│4 │89年3 月│4 萬元        │ 曾俊賢 │甲○○住處    │同前          │
│  │10日    │              │        │              │              │
├─┼────┼───────┼────┼───────┼───────┤
│5 │88年9 月│5 萬元        │ 曾俊賢 │與李錦福約定處│由李錦福提領後│
│  │22日    │              │        │              │交甲○○夾帶入│
│  │        │              │        │              │監轉交乙○○吳│
│  │        │              │        │              │德旺並扣下1 萬│
│  │        │              │        │              │元賄款        │
└─┴────┴───────┴────┴───────┴───────┘
附表二
┌─┬────┬───────┬────┬───────┬───────┐
│編│日  期  │    金   額   │ 匯款人 │  受  款  人  │ 備        註 │
│號│        │ （新台幣）   │        │              │              │
├─┼────┼───────┼────┼───────┼───────┤
│1 │88年4 月│30萬元        │ 曾俊賢 │黃淑美（花蓮第│甲○○無償借款│
│  │1 日    │              │        │19支郵局）    │              │
├─┼────┼───────┼────┼───────┼───────┤
│2 │88年12月│10萬元        │ 曾俊賢 │同前          │甲○○無償借款│
│  │13日    │              │        │              │              │
└─┴────┴───────┴────┴───────┴───────┘
